臺灣苗栗地方法院民事簡易判決
　　　　　　　                     111年度苗簡字第445號
原      告  凱基商業銀行股份有限公司


法定代理人  龐德明Stefano Paolo Bertamini



訴訟代理人  莊子賢律師
參  加  人  合作金庫資產管理股份有限公司

法定代理人  蔡見興  


訴訟代理人  孫聖淇  
被      告  蔡江慶  

            蔡江寅  
            蔡江樹  
            蔡江圖  

            蔡旭紘（原名蔡江萬）



            陳蔡淑寶
            曾蔡淑卿
            蔡玉慧  
上列當事人間請求塗銷分割繼承登記事件，本院於民國111 年8
月26 日言詞辯論終結，判決如下：
    主      文
原告之訴駁回。
訴訟費用由原告負擔。
    事實及理由
壹、程序方面
一、原告之法定代理人原為魏寶生，於本院審理中變更為龐德明
    Stefano Paolo Bertamini，有原告所提民事委任書、經濟
    部民國111年7月15日經授商字第11101128150號函文、原告
    公司變更登記表各1份在卷可稽，並據其具狀聲明承受訴訟
    ，核與民事訴訟法第175條第1項、第176條規定相符，自應
    准許。
二、按言詞辯論期日，當事人之一造不到場者，得依到場當事人
    之聲請，由其一造辯論而為判決；不到場之當事人經再次通
    知而仍不到場者，並得依職權由一造辯論而為判決，民事訴
    訟法第385條第1項定有明文。查被告蔡江寅、蔡江樹、蔡旭
    紘（原名蔡江萬 ）、陳蔡淑寶、曾蔡淑卿、蔡玉慧等人經
    合法通知，均未於言詞辯論期日到場，核無民事訴訟法第38
    6 條各款所列情形，爰依原告之聲請，由其一造辯論而為判
    決。
貳、實體事項
一、原告主張：被告蔡江慶積欠原告新臺幣（下同）102,568元
    及其利息未為清償。嗣原告查閱相關資料，得知被告蔡江慶
    之父蔡文通於民國104年5月28日去世遺產如附表所示，被告
    蔡江慶為逃避清償債務，竟與被告蔡江寅、蔡江樹、蔡旭紘
    （原名蔡江萬）、陳蔡淑寶、曾蔡淑卿、蔡玉慧合意遺產分
    割協議由被告蔡玉慧、蔡江寅、蔡旭紘（原名蔡江萬）為系
    爭土地之繼承登記，將被告蔡江慶對於系爭土地之應繼分無
    償移轉予被告蔡玉慧、蔡江寅、蔡旭紘。又依最高法院69年
    台上字第1650號判決意旨，其與其他繼承人為不利於己之分
    割協議，係就已經取得之財產所為之分割行為，而非基於人
    格上法益所為之行為，債權人自得聲請撤銷之。是蔡文通遺
    產既應由被告等共同繼承，應繼分為平均分配，惟被告蔡江
    慶將其繼承系爭土地之應繼分無償贈與移轉予被告蔡玉慧、
    蔡江寅、蔡旭紘，致其財產不足清償債務，使原告求償困難
    ，自有害於原告之債權，爰依民法第244 條之規定提起本訴
    等語。是依民法第244條第1、4項之規定請求撤銷被告間所
    為之遺產分割協議債權行為及所有權移轉登記之物權行為，
    並請求被告塗銷所有權移轉登記，回復為被告公同共有。並
    聲明：㈠被告間就如附表所示之不動產，於104 年7 月14日
    所為之遺產分割協議債權行為，及於104年7月17日所為之所
    有權移轉登記物權行為，均應予以撤銷。㈡被告蔡玉慧、被
    告蔡江寅、被告蔡江萬應將前項如附表所示之不動產，經苗
    栗縣大湖地政事務所以104 年大地資字第29660 號收件，於
    104 年7 月17日以分割繼承為登記原因之所有權移轉登記予
    以塗銷。㈢被告等間就附表如其他遺產，應回復為被告等全
    體繼承人公同共有。㈣訴訟費用由被告等負擔。
二、被告等人之答辯　　
    ㈠被告蔡江慶、蔡江圖部分：不同意原告請求，蔡江慶有分
      到現金，應不容許原告依民法第244 條規定行使撤銷權，
      並聲明：原告之訴駁回。
　　㈡被告蔡江寅、蔡江樹、蔡旭紘、陳蔡淑寶、曾蔡淑卿、蔡
      玉慧均未於言詞辯論期日到場，亦未提出準備書狀作何聲
      明或陳述。
參、到庭兩造不爭執事項
一、被告蔡江慶前向原告申辦信用貸款未依約繳納本息，尚欠10
    2,568 元及其利息。
二、原告於106 年1 月5 日取得臺灣臺中地方法院中院麟民執1 
    06司執善字第1332號債權憑證，內容記載：㈠執行名義：臺
    灣臺中地方法院101 年度司執字第34648號債權憑證正本。㈡
    原執行名義：臺灣臺中地方法院96年度促字第75755 號支付
    命令及確定證明書正本。㈢執行名義內容：債務人（即被告
    蔡江慶）應向債權人（即原告）給付103,552 元，及其中10
    2,568 元，自96年9 月4 日起至清償日止，按年息百分之20
    計算之延滯利息，並賠償督促程序費用1,000 元。㈣聲請執
    行金額：同執行名義內容所載。
三、被繼承人蔡文通於104 年5 月28日過世，其繼承人有次男蔡
    江寅、三男蔡江樹、四男蔡江圖、五男蔡江慶、六男蔡旭紘
    、長女陳蔡淑寶、次女曾蔡淑卿、三女蔡玉慧，均未拋棄繼
    承。其所留遺產如附表所示。
四、被告等人於104 年7 月14日簽立遺產分割協議書，約定遺產
    不動產分割如附表所示。
肆、本院之判斷
一、原告主張被告蔡江慶積欠其102,568元及其利息，未為清償
    。被告之父親蔡文通於104年5月28日死亡，其繼承人有被告
    即次男蔡江寅、三男蔡江樹、四男蔡江圖、五男蔡江慶、六
    男蔡旭紘、長女陳蔡淑寶、次女曾蔡淑卿、三女蔡玉慧，其
    等均未拋棄繼承。被告等人於104年7月14日簽立遺產分割協
    議書，協議依附表所示分割遺產等情，有臺灣臺中地方法院
    106 年司執字第1332號債權憑證影本、土地電傳資訊、司法
    院家事事件公告、被告蔡江慶之戶籍謄本、財政部中區國稅
    局遺產稅免稅證明書、土地登記第一類謄本及異動索引、苗
    栗縣大湖地政事務所和苗栗縣政府稅務局等函送之相關資料
    等查核屬實，且為原告與到庭被告所不爭執，自堪信為真實
    。
二、按債務人所為之無償行為，有害及債權者，債權人得聲請法
    院撤銷之。債權人依第1項之規定聲請法院撤銷時，得並聲
    請命受益人或轉得人回復原狀，民法第244條第1項、第4項
    分別定有明文。再按當事人主張有利於己之事實，就其事實
    有舉證之責任，民事訴訟法第277條前段定有明文，是原告
    依民法第244條第1項規定，撤銷被告間系爭不動產所為之無
    償行為，自應就被告間所為之法律行為係屬無償行為乙節負
    舉證責任。查，被告間就系爭不動產係於104年7月14日協議
    分割，於同年月17日辦理遺產繼承登記，由被告蔡玉慧、蔡
    江寅、蔡旭紘（原名蔡江萬）繼承不動產，然蔡文通之遺產
    除附表編號1-4所示不動產外另有附表編號5-6之現金、編號
    7所示汽車一輛，被告蔡江慶自稱其繼承現金部分，是本件
    被告蔡江慶並無原告所述未繼承任何遺產，有將不動產由其
    他被告繼承之無償行為。另斟酌一般人辦理繼承之經驗，遺
    產之分配往往考量被繼承人生前意願、繼承人對被繼承人之
    貢獻（有無扶養之事實、按月給付家庭所需或父母生活費、
    紅白包等人情世俗禮儀）、家族成員間感情、被繼承人生前
    已分配予各繼承人之財產（贈與之歸扣）、承擔祭祀義務等
    諸多因素，始達成遺產分割協議。故被告等人就蔡文通所遺
    如表編號1-7號系爭不動產、現金、汽車一輛在內之遺產分
    割協議及依該協議所為分割繼承登記行為，乃其等基於繼承
    身分關係所為，而為高度人格自由之表現，非僅單一債務人
    之無償財產行為而已，而係被告等人人格上法益為基礎之財
    產上行為甚明。另遺產分割協議係由全體繼承人（公同共有
    人）參與協議訂立，方能有效成立，為繼承人全體同意而為
    之共同行為，且遺產分割協議所訂之分割方法，性質上為不
    可分，此有最高法院93年度台上字第557號、92年度台上字
    第1474號裁判意旨可參。是被告等人就系爭遺產所為遺產分
    割協議之行為，性質上無法單獨分離，揆諸前開判決意旨，
    原告亦不得訴請撤銷。既然被告蔡江慶自稱其係分配現金，
    是本件分割遺產繼承登記非無償行為，是原告依民法第244
    條第1項規定，撤銷被告間系爭不動產所為之無償行為，並
    未舉證被告間所為之法律行為係屬無償行為，自不得訴請撤
    銷。
三、綜上所述，遺產分割協議及依該協議所為分割繼承登記行為
    ，乃被告基於繼承身分關係所為，而為高度人格自由之表現
    ，非僅單一債務人之無償財產行為。遺產分割協議所訂之分
    割方法，性質上為不可分。被告蔡江慶自稱其係分配現金，
    是本件分割遺產繼承登記並非無償行為。除此之外，原告依
    民法第244條第1項規定，撤銷被告間系爭不動產所為之無償
    行為，並未舉證被告間所為之法律行為係屬無償行為，均如
    前述。故原告主張依民法第244條第1、4項之規定，訴請撤
    銷被告等人間於104年7月14日所為遺產分割協議之債權行為
    及於同年17日遺產分割繼承登記之物權行為，將系爭遺產回
    復為被告等人公同共有，均無理由，應予駁回。
四、本件事證已臻明確，兩造其餘攻擊防禦方法及未經援用之證
    據，核與判決結果不生影響，爰不一一論述。
五、訴訟費用負擔之依據：民事訴訟法第78條。
中　　華　　民　　國　　111 　年　　9 　　月　　6 　　日
                  苗栗簡易庭  法  官 張珈禎  
以上正本係照原本作成。
如對本判決上訴，須於判決送達後20日內向本院提出上訴狀，並
按他造人數附繕本。如委任律師提起上訴，應一併繳納上訴審裁
判費，否則本院得不命補正逕以裁定駁回上訴。 
中　　華　　民　　國　　111 　年　　9 　　月　　7 　　日
                              書記官 林岢禛
附表：被繼承人蔡文通之遺產 卷43、65頁

編號 遺產 面積 權利範圍 價值 遺產協議分得人暨土地謄本登記所有權人 1 苗栗縣○○鎮○○段00000地號土地 135.05 1分之1 607,725元 蔡玉慧於104年7月17日以分割繼承名義登記為所有權人1分之1 2 苗栗縣○○鎮○○段000地號土地 81.12 1分之1 1,468,272元 蔡江寅於104年7月17日以分割繼承名義登記為所有權人1分之1 3 苗栗縣○○鄉○○段00000000地號土地 9571 1分之1 1,818,490元 蔡玉慧於104年7月17日以分割繼承名義登記為所有權人5分之2      蔡旭紘於104年7月17日以分割繼承名義登記為所有權人（原名蔡江萬）5分之3 4 苗栗縣○○鎮○○路0巷0號房屋 161.6 1分之1 135,300元 蔡江寅1分之1 5 卓蘭鎮農會（00000000000000）存款   508,207元  6 卓蘭郵局（0000000）   148,138元  7 1622-WD-1994-福特六和-1789   5,000元